【裁判字號】    95,重上,516
【裁判日期】    970304
【裁判案由】    確認債權不存在等
【裁判全文】
臺灣高等法院民事判決                 95年度重上字第516號
上  訴  人  丁○○
訴訟代理人  陳明律師
被上訴人    乙○○
            甲○○
共同訴訟代
理人複代理人  鐘耀盛律師
上列當事人間請求確認債權不存在等事件，上訴人對於中華民國
95年8月18日臺灣士林地方法院94年度訴字第547號第一審判決提
起上訴，本院於97年2月26日言詞辯論終結，判決如下：
    主  文
上訴駁回。
第二審訴訟費用由上訴人負擔。
    事實及理由
甲、程序方面：
一、被上訴人之訴訟代理人林吉雄律師於民國 (下同)97年1月18
    日收受言詞辯論通知書（本院卷，168頁）後，被上訴人於
    本院97年2月26日10時進行言詞辯論後始遞狀告知林吉雄已
    於97年2月15日死亡，因其所委任之複代理人鐘耀盛律師已
    於97年1月17日收受本院言詞辯論通知書（本院卷，169頁）
    ，應認被上訴人已受合法送達，被上訴人以其無法勝任本件
    訴訟為由聲請准予告假及委任律師續行訴訟，本院認無必要
    ，核先敘明。
二、被上訴人未於言詞辯論期日到場，經核並無民事訴訟法第
    386條所列各款情事，爰依上訴人之聲請，由其一造辯論而
    為判決。
乙、實體方面：
一、被上訴人雖未於最後言詞辯論期日到場，惟之前到場並以書
    狀陳稱：92年7月間，被上訴人乙○○為向訴外人即上訴人
    之父黃榮華借款新台幣（以下同）600萬元，黃榮華要求提
    供土地擔保設定抵押權，被上訴人甲○○遂提供其所有如附
    表所示之土地所有權應有部分（以下稱系爭土地），於同年
    月24日以被上訴人乙○○為債務人、被上訴人甲○○為義務
    人及上訴人為權利人，申辦設定擔保權利價值最高本金限額
    600萬元、權利存續期間自同日起至93年7月23日止之第一順
    位最高限額抵押權，於同日辦畢登記（以下稱甲抵押權），
    同日乙○○並簽發以92年7月25日為發票日，93年1月31日為
    到期日，金額為600萬元之本票1紙（以下稱系爭本票），交
    由黃榮華收執，並在該本票影本下方簽註「收到本票壹張
    92.7 /25丁○○」等文字交付乙○○為收據。詎上訴人及黃
    榮華事後藉故拒不撥付如系爭本票所載同額之款項，上訴人
    雖持有系爭本票，但其擔保之債務不存在，被上訴人自得訴
    請確認系爭抵押權擔保對被上訴人乙○○之600萬元債權不
    存在，上訴人應將系爭抵押權設定登記塗銷等語。並答辯聲
    明：上訴駁回。（原審為被上訴人全部勝訴之判決，上訴人
    提起上訴。）
二、上訴人辯稱：被上訴人乙○○前於81年11月24日向上訴人借
    款1500萬元，由黃榮華代理處理借貸全部事宜，並立有本票
    為憑，其效力應及於上訴人本人，至上訴人資金來源乃向家
    人借款所得，且與本件爭點無涉。嗣借款人乙○○曾分別於
    82 年10月7日、83年2月8日各清償500萬元及400萬元，尚欠
    600 萬元未償。迄於86年1月間，乙○○復偕同訴外人王猛
    男表示欲再借款100萬元，前後合計未償借款700萬元及利息
    。上訴人遂於86年1月16日以匯款方式交付借款100萬元予乙
    ○○，另要求提供土地抵押擔保，被上訴人甲○○乃以除附
    表編號3外之其他土地所有權應有部分及同小段204地號土地
    所有權應有部分8/24、同小段40 4地號土地所有權應有部分
    1/3 ，為上訴人設定登記擔保權利價值本金最高限額1000萬
    元之抵押權（以下稱乙抵押權），以擔保乙○○對上訴人所
    負債務，並經台北市士林地政事務所於86年1月21日辦畢登
    記，而核發他項權利證明書予上訴人，惟事後乙○○僅清償
    其中100萬元。再92年7月間，被上訴人與上訴人協議因乙抵
    押權設定範圍內之上開204地號、404地號土地，為道路徵收
    用地，要求上訴人配合塗銷，並願另外提供附表編號3所示
    之土地共同設定，設定金額則由1000萬元改為600萬元，至
    於利息部分，念及雙方多年情誼，上訴人亦同意不再向被上
    訴人乙○○追討，而由被上訴人乙○○另立600萬元本票1紙
    交付黃榮華。是甲抵押權擔保之債權確實存在，被上訴人訴
    請確認不存在及塗銷甲抵押權，為無理由，而基於抵押權設
    定之物權及本票無因性，被上訴人否認債權存在，亦應由被
    上訴人舉證。況甲、乙抵押權長期設定存在，被上訴人夫婦
    為商場上之菁英人士，未獲撥款竟長期間未加異議，亦未告
    訴上訴人偽造文書，所為主張顯與常情不符，為不可採取。
    縱認81年間借款之原始債權人為黃榮華，然事後經雙方2次
    同意以上訴人名義設定抵押權，亦應認為有債之更改之合意
    ，而經確認債權人為上訴人等語。並上訴聲明：(一)原判決廢
    棄。(二)駁回被上訴人在第一審之訴。
三、兩造不爭執之事實：
  (一)被上訴人甲○○為如附表所示土地所有權應有部分之權利人
    ，其為擔保被上訴人乙○○對上訴人所負債務，而於92年7
    月24日與乙○○共同具名，各為抵押權設定義務人及債務人
    ，以上訴人為權利人，向台北市士林地政事務所提出土地登
    記申請書及抵押權設定契約書，申辦設定權利價值為本金最
    高限額600萬元、權利存續期間自92年7月24日起至93年7月
    28日止之抵押權，於同日辦畢登記（即甲抵押權）。依據上
    開抵押權設定契約書記載，雙方並約定無利息及遲延利息，
    違約金按每逾1日每萬元20元計付，債務清償日期依照各個
    債務契約所約定之清償日期等項，另由乙○○簽發以92年7
    月25日為發票日，93年1月31日為到期日，金額為600萬元之
    本票1紙，交由黃榮華收執，並在該本票影本下方簽註「收
    到本票壹張92.7/25丁○○」等文字交付乙○○。
  (二)被上訴人甲○○前曾於86年1月間，以除附表編號3外之其他
    土地所有權應有部分及同小段204地號土地所有權應有部分
    8/24、同小段404地號土地所有權應有部分1/3，為上訴人設
    定擔保權利價值本金最高限額1000萬元之乙抵押權，以擔保
    被上訴人乙○○對上訴人所負債務，並經台北市士林地政事
    務所於86年1月21日辦畢登記，該抵押權登記經於92年7月28
    日由甲○○及上訴人共同申辦塗銷登記。
  (三)訴外人黃德和為訴外人黃榮華之父，上訴人為黃榮華之子。
    黃德和於79年1月間以黃榮華為連帶保證人，向陽明山信用
    合作社（現已改制為陽信商業銀行股份有限公司，以下稱陽
    信銀行）申辦借款，並由黃德和、黃榮華2人各提供台北市
    北投區○○段○○段560-1地號、567地號土地所有權應有部
    分各1/10，及其上建物門牌號碼台北市北投區○○○路○段
    14-1號4樓、14-1號4樓房屋所有權全部，及14-1號地下層所
    有權應有部分1/2，各為陽信銀行設定存續期間自79年1月22
    日起至109年1月21日止、擔保權利價值本金最高限額1080
    萬元、600萬元之抵押權，以擔保黃德和對陽信銀行所負之
    借款債務，事經於79年2月12日各辦畢抵押權設定登記，陽
    信銀行另同意再增貸500萬元。嗣上開借款連帶保證人，因
    抵押擔保建物之所有權，於81年9月3日由黃榮華贈與上訴人
    而辦畢移轉登記，乃於同年10月16日由黃榮華變更為上訴人
    ，並於同年11月17日向台北市士林地政事務所申辦變更抵押
    權義務人登記，同年月24日另由上訴人簽立授信約定書予陽
    信銀行。黃德和於86年1月15日死亡，迄於同年4月21日，以
    上訴人為黃德和之繼承人，向陽信銀行辦理借款洽延。
  (四)黃榮華曾於81年11月24日自其設在陽信銀行帳戶提領415 萬
    元，及自黃德和設在陽信銀行帳戶提領2筆各為600萬元、44
    0萬元之款項，黃榮華同日並匯款415萬元予被上訴人乙○○
    ，上訴人則曾於86年1月16日匯款100萬元予被上訴人乙○○
    。被上訴人乙○○曾簽發票號為HG0000000號、發票日為82
    年10月7日、金額為500萬元；票號為HG0000000號、發票日
    為83年2月8日、金額為400萬元；票號為HE0000000號、發票
    日為82年01月20日、金額為45萬元；票號為HE0000000號、
    發票日為82年2月26日、金額為45萬元及票號為HE0000000號
    、發票日為82年4月3日、金額為45萬元之支票各一紙，交付
    由黃榮華提示兌現。
  (五)黃德和設在陽信銀行帳號0000000000號帳戶，曾因向陽信銀
    行貸款而分別於81年6月26日存入180萬元，同日轉帳匯出
    180萬元；於81年6月27日存入170萬元，同日轉帳匯出170
    萬元；於81年8月24日存入200萬元，同日轉帳匯出200萬元
    ；於81年9月14日存入200萬元，同日現金提領200萬元、於
    81年11月24日存入500萬元及370萬元，同日現金提領440萬
    元、600萬元及轉帳存入170萬元；於81年11月25日存入870
    萬元，同日轉帳匯出870萬元；於81年12月1日存入500萬元
    及370萬元，同日轉帳匯出870萬元。
四、被上訴人主張：系爭抵押權設定後，被上訴人乙○○已簽發
    面額為600萬元之系爭本票交由黃榮華收執，詎上訴人及黃
    榮華事後藉故拒不撥付系爭抵押權及本票所擔保之600萬元
    款項，系爭抵押權所擔保之債務不存在，其得訴請確認系爭
    抵押權債權不存在，並請求上訴人將系爭抵押權設定登記塗
    銷等語。上訴人辯稱：被上訴人乙○○於81年11月24日向上
    訴人借款1500萬元，嗣分別於82年10月7日、83年2月8日各
    清償500萬元及400萬元，尚欠600萬元未償，加上乙○○於
    86 16日向上訴人借款之100萬元，共欠700萬元，乙○○僅
    清償其中100萬元，嗣乙○○立600萬元本票1紙交付黃榮華
    ，系爭抵押權擔保之債權確實存在，被上訴人訴請確認不存
    在及塗銷甲抵押權為無理由等語。經查：
  (一)按當事人主張有利於己之事實者，就其事實有舉證之責任。
    ，民事訴訟法第277條前段定有明文。又票據為無因證券，
    發票人提出其基礎原因關係不存在之抗辯時，執票人對於其
    所主張原因關係存在之事實，應負舉證責任。本件上訴人主
    張：系爭抵押權設定前，被上訴人乙○○欠上訴人借款債務
    600萬元，此為系爭抵押權及系爭本票所擔保之債權等語，
    被上訴人否認之，上訴人依法應就系爭抵押借款債權存在之
    事實，負舉證責任。
  (二)上訴人主張：被上訴人乙○○自81年11月24日向其借款1500
    萬元及86年1月16日借款100萬元，扣除已清償1，000萬元，
    尚欠600萬元，此即為系爭抵押權及系爭本票所擔保之借款
    債權等語，並提出附件1至附件6之陽明山信用合作社之存款
    取款條、匯款送款單、支票、存款送款單為證（原審卷，61
    至64頁）。惟其所提附件1及附件6為取款條及送款單，雖能
    證明黃榮華於81年11月24日領取415萬元、上訴人於86年1
    月16日領取100萬元，均匯給乙○○之事實，但附件2及附件
    3均為取款條，僅能證明黃榮華於81年11月24日有各領取300
    萬元及440萬元之事實，不能證明有交付款項給被上訴人之
    事實。附件4之支票及送款單、附件5之送款單及支票均為乙
    ○○於82年10月7日及83年2月8日匯款給黃榮華之證據，故
    上開證據顯示，黃榮華及上訴人雖曾匯款給乙○○415萬元
    及100萬元，共計515萬元，但乙○○已匯款給黃榮華900萬
    元，上訴人且自承被上訴人除清償900萬元外，另於92年7
    月又以現金清償100萬元（原審卷，58頁），總計清償金額
    為1000萬元，故不能證明乙○○尚欠黃榮華600萬元。
  (三)上訴人雖主張：關於上開附件2及附件3部分，黃榮華於81年
    11月24日各領取300萬元及440萬元後，以現款逕交乙○○（
    原審卷，57頁）等語，但未能就此交付事實舉證以實其說。
    其嗣後又稱：該款項係流入訴外人丙○○帳戶中，該丙○○
    帳戶為被上訴人指定之帳戶等語，並提出匯款申請單為證（
    本院卷，137頁、146之1、146之2頁）。惟其所提證據未能
    證明丙○○之帳戶為被上訴人指定帳戶或上開付款之事。上
    訴人所提證據均無法證明上開740萬元已交付被上訴人之事
    實，其主張上開款項為被上訴人向其或黃榮華所借款項云云
    ，亦無足採。
  (四)證人黃閘雖到庭雖稱：86年那一次設定，上訴人及被上訴人
    到我處去，他們告訴我說本來被上訴人乙○○欠上訴人600
    萬元，要再借100萬元，所以要辦理設定，因為加上舊欠利
    息，所以同意設定1000萬元等語，但亦稱：我沒有看到他們
    交付借款等語（原審卷，103頁）。且就商議設定乙抵押權
    時，又稱：說原來就有600萬元債權的人是黃榮華，說的時
    候當時有何人在場我已記不清楚云云。另稱：是乙○○與他
    太太及丁○○到我辦公室來，黃榮華先與我電話聯絡，因為
    時隔已久我記不清楚云云。復稱：1000萬元是雙方同意的，
    是何人講的我記不清楚云云（原審卷，240至241頁）。其證
    述借款事實均係聽聞而來，未曾親見，且關於其聽聞來源，
    先稱「他們」，嗣改稱「黃榮華」，並稱何人所講記不清楚
    云云，其上開證詞不能證明被上訴人與上訴人或黃榮華間有
    600萬元抵押債務存在。
  (五)上訴人既未能舉證證明兩造間有600萬元借款債權存在，應
    認兩造間並無借款債權存在。上訴人雖主張系爭本票係為擔
    保600萬元借款而簽發，因系爭本票原因債權既不存在，被
    上訴人乙○○得以之對抗上訴人而拒絕給付票款，應認兩造
    間亦無票款債權存在。上訴人既未能提出證據足證系爭抵押
    權有擔保債權存在，則被上訴人訴請確認系爭抵押債權600
    萬元不存在，即屬應予准許。按最高限額抵押契約定有存續
    期間者，其期間屆滿，而無既存在之擔保債權，則其原擔保
    之存續期間內所可發生之債權，已確定不存在，依抵押權之
    從屬性，應許抵押人請求抵押權人塗銷抵押權設定登記。系
    爭抵押權登記存續期間已於93年7月28日屆滿，在該抵押權
    存續期間既無擔保債權存在，依上開說明，被上訴人甲○○
    自得請求上訴人塗銷甲抵押權之設定登記。
五、從而被上訴人請求確認系爭抵押權所擔保之600萬元債權不
    存在，被上訴人甲○○並本於所有權之作用，請求塗銷該抵
    押權設定登記，均為有理由，應予准許。原審為被上訴人勝
    訴之判決，於法並無不合。上訴意旨指摘原判決不當，求予
    廢棄改判，為無理由，應予駁回。
六、本件事證已臻明確，兩造其餘主張與舉證，無一一論列之必
    要，併此敘明。
丙、據上論結，本件上訴為無理由，依民事訴訟法第463條、第
    385 條第1項前段、第449條第1項、第78條，判決如主文。
中    華    民    國    97    年    3     月    4    日
                    民事第十三庭
                        審判長法  官  黃嘉烈
                              法  官  吳燁山
                              法  官  高鳳仙
正本係照原本作成。
如不服本判決，應於收受送達後20日內向本院提出上訴書狀，其
未表明上訴理由者，應於提出上訴後20日內向本院補提理由書狀
（均須按他造當事人之人數附繕本）上訴時應提出委任律師或具
有律師資格之人之委任狀；委任有律師資格者，另應附具律師資
格證書及釋明委任人與受任人有民事訴訟法第466條之1第1項但
書或第2項（詳附註）所定關係之釋明文書影本。
中    華    民    國    97    年    3     月    5     日
                              書記官  黃慶霽
附註：
民事訴訟法第466條之1（第1項、第2項）：
對於第二審判決上訴，上訴人應委任律師為訴訟代理人。但上訴
人或其他法定代理人具有律師資格者，不在此限。
上訴人之配偶、三親等內之血親、二親等內之姻親，或上訴人為
法人、中央或地方機關時，其所屬專任人員具有律師資格並經法
院認為適當者，亦得為第三審訴訟代理人。


司法院資訊處製作；財團法人民間司法改革基金會備份。
